最  高  行  政  法  院  判  決
109年度年上字第332號
上  訴  人  蔡燦熙等423人（姓名及住所詳如附表所示）
共      同
訴訟代理人  王東山  律師
被 上訴 人  教育部                                 
代  表  人  潘文忠              
訴訟代理人  黃慧婷  律師
            陳柏元  律師
            邱馨嫻  律師
被 上訴 人  公務人員退休撫卹基金管理委員會

代  表  人  周志宏              
                                  
被 上訴 人  臺灣銀行股份有限公司


代  表  人  呂桔誠              
上列當事人間公立學校教職員退休資遣撫卹條例事件，上訴人對
於中華民國109年6月1日臺北高等行政法院108年度年訴字第71號
判決，提起上訴，本院判決如下：
　　主  文
上訴駁回。
上訴審訴訟費用由上訴人負擔。　　
　　理  由
一、被上訴人公務人員退休撫卹基金管理委員會之代表人原為周
    弘憲，嗣變更為周志宏，茲據新任代表人具狀聲明承受訴訟
    ，核無不合，先予敘明。
二、上訴人於民國107年6月30日以前分別經被上訴人教育部核定
    退休生效，嗣公立學校教職員退休資遣撫卹條例（下稱系爭
    條例）於106年8月9日制定公布，除第8條第4項及第69條自
    公布日施行外，其餘條文自107年7月1日施行，被上訴人教
    育部遂依系爭條例，分別以臺北高等行政法院（下稱原審）
    108年度年訴字第71號判決（下稱原判決）如附表二所示之
    原處分（下稱原處分），重新審定上訴人每月退休所得。上
    訴人不服，循序提起行政訴訟，並聲明：1.原處分及訴願決
    定均撤銷。2.確認（原判決漏載「確認」）被上訴人教育部
    應依上訴人退休當時有效之原退休相關法規，對上訴人已成
    就退休事實與條件，核定退休生效所審定退休所得金額、種
    類及領取方式，應繼續按期給付上訴人全部退休所得。3.被
    上訴人應自107年7月1日起，按月給付上訴人依退休時之法
    規核定退休所得金額及差額（如原判決附表三所示）。被上
    訴人應給付上訴人全部退休所得，包括但不限於下列各項：
    （一）一次退休金與公保養老給付優存利息。（二）舊制月
    退休金。（三）新制儲金月退休金。（四）月補償金。（五
    ）其他法定退休給與。4.被上訴人應自107年7月1日起，就
    以上金額及上開差額，自每月應給付之日起迄至清償日止，
    應按年息5％計算之利息。並依上訴人之其他實質損失與精神
    損失，給予損害賠償。5.上訴人要求被上訴人給付之金額及
    各項損失賠償，因被上訴人主動毀棄上訴人退休時所審定之
    金額並持續變動，且權責單位歸屬非上訴人所能釐清。上訴
    人請求應依行政訴訟法第115條準用民事訴訟法第245條，請
    被上訴人先行提供詳細給付範圍之計算報告。案經原審以上
    訴人之訴顯無理由，不經言詞辯論逕以原判決駁回。上訴人
    猶未甘服，遂提起本件上訴，並聲明：原判決廢棄，發回原
    審。（上訴人彭麗霞、劉郁芳、劉仲文等3人即劉政光之承
    受訴訟人，及上訴人葉玉寶、張文豪、張雅淳等3人即張春
    鴻之承受訴訟人部分，另以裁定駁回）（原判決駁回原審原
    告曾華雄、李訪賢部分，因李訪賢未提起上訴，業已確定；
    曾華雄之繼承人經原審裁定承受訴訟後，業已撤回起訴）。
三、上訴人起訴主張引用原判決所載，被上訴人於原審之答辯及
    聲明如原審答辯狀所載。
四、原審駁回上訴人第一審之訴，係以：
  ㈠關於訴之聲明第1項部分：
　　1.按我國行政訴訟法係採言詞審理原則，除法律另有規定外
      ，須經言詞辯論，始得為裁判。又言詞審理之目的，既係
      為發現真實，則當案件所涉之事實並無爭議，且在法律適
      用上復無疑義者，則若仍堅持行言詞審理，即無必要，故
      行政訴訟法第107條第3項乃規定：「原告之訴，依其所訴
      之事實，在法律上顯無理由者，行政法院得不經言詞辯論
      ，逕以判決駁回之。」且原審以為：關於上訴人之訴是否
      顯無理由，其判斷時點應採浮動之概念。申言之，苟案件
      所涉事實並無爭議，上訴人起訴所爭議者僅係據以作成原
      處分之法律是否違憲之問題，嗣如經有權解釋之司法院大
      法官就該法律業已作成合憲解釋者，則由於司法院大法官
      之解釋有拘束全國各機關之效力，原審自應依解釋意旨而
      為裁判。此際應已足認作成原處分之法律並無違憲，上訴
      人之訴自屬顯無理由。故判斷上訴人之訴是否顯無理由，
      自不以「起訴時」為限。上訴觀點亦可由此次大法官受理
      年金改革案件之聲請解釋處理方式，獲得印證。
　　2.查本件上訴人起訴意旨，依其起訴狀記載，就事實部分並
      無爭執，而係主張被上訴人據以作成原處分之系爭條例規
      定違憲，訴請如訴之聲明所示。惟司法院釋字第783號既
      已作成解釋，其解釋理由略以：（1）退除、退撫給與因
      財源不同有不同保障；亦即應依其財源是否係軍公教人員
      在職時所提撥，而受不同層級之保障。（2）調降非屬一
      次性之退除、退撫給與，如：月優存利息、月補償金、月
      退休俸等，因退除、退撫給與法律關係之構成要件事實，
      在現實生活中尚未完全具體實現，倘新法規有所變動，且
      將之適用於新法規施行後仍繼續存在之事實或法律關係，
      而未調降或追繳已領受之退除給與，即非新法規之溯及適
      用，無涉法律不溯既往原則。（3）優存利息之財源源自
      於政府預算；年資補償金為退撫新制之實施而給予具退撫
      新、舊制年資者之年資補償，均屬恩給制之範疇，在無涉
      法律不溯及既往原則之情形下，立法者對是否予以維持以
      及如何維持有形成空間；調降退除、退撫給與，為追求高
      於個人信賴利益之重要公共利益所必要，得認無違信賴保
      護原則、比例原則等語。亦即，依大法官上開解釋，系爭
      條例有關「設定法定退休所得上限(即天花板)計算基準」
      、「調降月退休所得」、「調降月退休所得之扣減順序」
      、「調降領取(一次)退休金者之優存利率」等規定均不違
      憲。就此而言，自可認上訴人之訴顯無理由。　
  ㈡關於訴之聲明第2項至第5項部分：於當事人有依行政訴訟法
    第7條規定併為請求時，必其所據以合併之行政訴訟，已經
    行政法院實體審究且為勝訴之判決，行政法院始得就該當事
    人依行政訴訟法第7條所為請求，為實體審究並為勝訴之判
    決甚明。經查，本件上訴人所提之撤銷訴訟（即訴之聲明第
    1項部分），經原審審理結果認為上訴人之訴為顯無理由，
    應予駁回，是上訴人合併請求損害賠償及其他財產上給付，
    揆諸前揭說明，亦失所附麗，其訴顯無理由，爰不經言詞辯
    論，逕以判決駁回。
五、本院按：
  ㈠憲法第16條所定人民之訴訟權，乃人民於其權利受侵害時，
    得向司法機關訴請救濟之制度性保障。行政法院踐行訴訟程
    序須符合正當法律程序原則，使人民受公開、公平、公正之
    審判，為人民之訴訟權受憲法保障之核心領域。行政訴訟法
    第188條第1項規定：「行政訴訟除別有規定外，應本於言詞
    辯論而為裁判。」同條第2項規定：「法官非參與裁判基礎
    之辯論者，不得參與裁判。」及第189條第1項規定：「行政
    法院為裁判時，應斟酌全辯論意旨及調查證據之結果，依論
    理及經驗法則判斷事實之真偽。但別有規定者，不在此限。
    」即在貫徹言詞審理原則及直接審理原則之精神；但另方面
    ，行政訴訟涉及組織、人員、經費等國家整體資源運用，其
    制度設計須有效能、效率之考量。行政訴訟法為提供人民「
    有效之權利救濟」，避免濫用司法資源，配合各種紛爭性質
    、原告訴訟請求以及法院裁判方式，建立不同之訴訟類型，
    使原告在具備一定要件時，得請求行政法院，對其與被告之
    法律爭議，以適當內容及效力之裁判，予以公允，並且經濟
    、迅速、有效之解決。惟原告之訴如依其所訴事實，在法律
    上顯無理由者，依同法第107條第3項規定，則得不經言詞辯
    論，逕以判決駁回，此即為同法第188條第1項之「別有規定
    」，因而得例外不經言詞辯論而為裁判。因此，如原告之訴
    ，依其所訴之事實，並無證據有待調查審認，亦無法律上問
    題有待釐清，在法律上顯然不能獲得勝訴判決，即足以判斷
    在法律上顯無理由，為避免徒增當事人勞費及無謂耗損司法
    資源，自無進行無實質意義之言詞辯論程序之必要，以符訴
    訟經濟之原則。此為貫徹有效之權利救濟原則所為之必要程
    序設計。　
  ㈡憲法第78條規定：「司法院解釋憲法，並有統一解釋法律及
    命令之權。」第173條規定：「憲法之解釋，由司法院為之
    。」第171條第2項規定：「法律與憲法有無牴觸發生疑義時
    ，由司法院解釋之。」第79條第2項規定：「司法院設大法
    官若干人，掌理本憲法第78條規定事項……」是解釋法律牴觸
    憲法而宣告其為無效，乃專屬司法院大法官之職掌。司法院
    依上開規定所為之解釋，有拘束全國各機關及人民之效力，
    各機關處理有關事項，應依解釋意旨為之，違背解釋之判例
    ，當然失其效力，亦經司法院釋字第185號解釋宣示在案。
    上開解釋所稱之全國各機關，當然包含法院在內。次按法官
    依據法律獨立審判，憲法第80條定有明文，故依法公布施行
    之法律，法官應以其為審判之依據，不得認定法律為違憲而
    逕行拒絕適用；又該法律如經司法院作成解釋宣告未違憲，
    依前段之說明，法院亦自應受其拘束，於審理個案時，依解
    釋意旨為之；且於該解釋作成後，如無因憲法或相關法律有
    所修正，或相關社會情事已有重大變更，而有重行認定與判
    斷之必要，並聲請經司法院再作成變更或補充之解釋，應不
    許法院或其他任何人民或機關持歧異之見解不予遵守。
  ㈢經查，依上訴人於原審起訴時對於原處分所為事實之認定及
    適用系爭條例之結果本身均不爭執，所爭執者僅係據以作成
    原處分之系爭條例是否違反法律不溯及既往原則、信賴保護
    原則及比例原則，而有違憲之問題。然原審業已論明，司法
    院於108年8月23日作成釋字第783號解釋，認「公立學校教
    職員退休資遣撫卹條例第8條第2項規定無涉法律不溯及既往
    原則及工作權之保障，亦未牴觸比例原則，與憲法保障人民
    財產權之意旨尚無違背。同條例第4條第6款、第39條第2項
    規定，與憲法保障生存權及教育工作者生活之意旨尚無違背
    。同條例第4條第4款、第5款、第19條第2款、第3款、第36
    條、第37條、第38條及第39條第1項規定，無涉法律不溯及
    既往原則，與信賴保護原則、比例原則尚無違背。」而作成
    合憲解釋等語綦詳。全國各機關及人民均應受司法院解釋效
    力之拘束(憲法第78條及司法院釋字第185號解釋意旨)，原
    審亦自應受其拘束。且司法院釋字第783號解釋公布迄今，
    其間憲法或相關法律均未見有所修正，相關社會情事亦未見
    有何重大變更，自無聲請司法院重行認定與判斷之必要。是
    本件原處分已無任何法律上問題有待當事人陳述或辯論，任
    何人均無以透過法院訴訟程序之進行，而就事實、證據及法
    律為調查及辯論，得以就此所得之心證翻轉系爭條例並未違
    憲之可能性。依前揭說明，本件應合於行政訴訟法所規範的
    第一審訴訟程序例外不行言詞辯論之情事。上訴人於原審訴
    之聲明第1項所提撤銷訴訟在法律上顯然不能獲得勝訴，顯
    無理由。又上訴人於原審以第2項聲明請求被上訴人教育部
    依退休當時有效之原退休相關法規，對其已成就退休事實與
    條件，核定退休生效所審定退休所得金額、種類及領取方式
    ，應繼續按期給付上訴人全部退休所得部分，係以原處分屬
    違法，應予撤銷，為其前提，惟上訴人對原處分所提撤銷訴
    訟明顯無法獲得勝訴判決，則上述聲明第2項之請求，即失
    其依據，亦同為顯無理由。另上訴人於原審訴之聲明第3、4
    項請求被上訴人為財產上給付及損害賠償部分，係以原處分
    屬違法，應予撤銷，為其前提，惟上訴人對原處分所提撤銷
    訴訟明顯無法獲得勝訴判決，則上述聲明第3、4項之請求，
    即失其依據，亦同為顯無理由。又上訴人訴之聲明第3項其
    中請求給付優存利息部分，上訴人所引依據均為系爭條例，
    並未表明依據優惠存款契約而為請求，此部分請求自非屬私
    法關係所生之爭議，附予敘明。原處分既無違誤，上訴人所
    為財產上給付及損害賠償請求均顯無理由，已如前述，自無
    再由被上訴人提供依系爭條例致上訴人退休金減損差額之詳
    細給付計算的必要，故上訴人於原審訴之聲明第5項此部分
    請求，亦同為顯無理由。原審以上訴人之訴在法律上顯然不
    能獲得勝訴，因而以顯無理由予以駁回，理由雖未周詳，然
    駁回結論，並無不合。 　
　㈣司法院釋字第783號解釋意旨已指明：原對退休人員較為有利
    之退撫制度有其時代背景，嗣因社會變遷而衍生諸多未必合
    理之現象，然實非可歸責於受規範對象，且受規範對象對舊
    法規之繼續施行亦有應受保護之信賴利益。惟上開調降原退
    休所得之相關規定，對原退撫給與作適度之調降係為達成下
    列目的：1.平緩服務年資相同、等級亦相同之退休人員，因
    服務期間之不同，退休所得之顯著差異；2.消除兼具舊制與
    新制年資者，因新舊制年資比例不同，所致退休所得之不均
    衡；3.處理受規範對象繼續領取全部優存利息之不合理性；
    4.降低政府因補貼優存利息之財務負擔；5.因應人口結構老
    化退撫給與持續增加之費用，多由少子化後之下一世代負荷
    之情形；6.延緩政府培育人才提早流失，以及7.延續退撫基
    金之存續，維護退休公立學校教職員老年經濟安全等。此等
    目的整體而言，係為追求高於個人信賴利益之重要公共利益
    ，且上開規定已設有適度減緩受規範對象之生活與財務規劃
    所受衝擊之措施。是所採手段未逾越必要之程度，得認與信
    賴保護原則、比例原則尚無違背等意旨。足見上訴人自107
    年7月1日以後月退休所得應適用之系爭條例第36條、第37條
    、第38條及第39條等規定，重新規制每月退休所得之替代率
    上限，適度調降原退撫給與，並將支領或兼領月退休金之已
    退休教職員納入適用範圍，業據司法院大法官審究憲政原理
    及盱衡目前我國退休金儲備狀況，已呈現入不敷出之疲態，
    現行退休金制度之相關法規範確實存在諸多欠缺合理性之處
    ，若不予改革將損及目前在職人員將來退休之權益，為避免
    退休金制度運作失靈，並建構完善的社會保險與安全體系，
    以維護世代正義，立法機關為實現分配正義，避免世代對立
    ，導致社會動盪不安，有形成自由，不違反信賴保護原則、
    比例原則，且系爭條例對於非屬一次性之退撫給與，因其法
    律關係之構成要件事實尚未完全具體實現，迄系爭條例施行
    後始合致之要件事實，自應適用系爭條例審定其退撫給與，
    無涉法律不溯及既往原則。是以，系爭條例各該規定，既經
    司法院解釋未牴觸憲法而有效，自得作為重新審定上訴人自
    107年7月1日以後之每月退休所得之法規範依據。上訴意旨
    主張司法院釋字第783號解釋有諸多違誤，有待補充解釋，
    原審逕予援用，核有違誤，原判決有不備理由及適用法規不
    當之違背法令云云，自無足採。至上訴意旨雖執部分大法官
    之不同意見書為據，指摘原判決違背法令等語。惟司法院大
    法官所為憲法解釋及法律是否牴觸憲法之解釋，其解釋文係
    經過特別多數決所通過，其解釋理由書則係經過普通多數決
    所通過，參與審理之大法官對於該解釋案之共同意見、看法
    與討論結果，完全呈現在解釋文及解釋理由書內；至於大法
    官之意見書，只是個別或數名大法官聯名對該號解釋所提出
    之論理的補充或表達自己立場的說明，隨同解釋一併公布而
    已，不具有解釋之拘束力，更無從執之以否定解釋之效力，
    上訴人前開主張，亦無足採。
  ㈤綜上所述，原判決並無上訴人所指違背法令之情形，上訴意
    旨，指摘原判決違背法令，求予廢棄，為無理由，應予駁回
    。　
六、據上論結，本件上訴為無理由。依行政訴訟法第255條第1項
    、第98條第1項前段、第104條、民事訴訟法第85條第1項前
    段，判決如主文。
中　　華　　民　　國　　111 　年　　1 　　月　　12　　日
                    最高行政法院第二庭
                        審判長法官  吳　東　都　
                              法官　陳  國  成
                              法官　林　妙　黛
　　　　　　　　　　　　　　　法官  侯  志  融
                              法官　王　俊　雄

以  上  正  本  證  明  與  原  本  無  異
中　　華　　民　　國　　111 　年　　1 　　月　　12　　日
　　　　　　　　　　　　　　　書記官　張  玉  純